臺灣高等法院民事判決
109年度上易字第1260號
上訴人即附  
帶被上訴人  呂俊毅    


訴訟代理人  龍毓梅律師
            楊念慈律師
被上訴人即  
附帶上訴人  許旭程    



訴訟代理人  林傳源律師
上列當事人間請求損害賠償事件，上訴人對於中華民國109年8月
28日臺灣臺北地方法院109年度訴字第88號第一審判決提起上訴
，被上訴人並為附帶上訴，本院於110年9月7日言詞辯論終結，
判決如下：
    主      文
上訴及附帶上訴均駁回。
第二審訴訟費用關於上訴部分，由上訴人負擔；關於附帶上訴部
分，由被上訴人負擔。
    事      實
一、被上訴人即附帶上訴人丙○○（下稱被上訴人）主張：伊與訴
    外人乙○○為夫妻，上訴人即附帶被上訴人甲○○（下稱上訴人
    ）於民國（下同）102年任職於新壽公寓大廈管理維
　　護公司（原判決誤載為新光人壽股份有限公司，下稱新壽公
    司）時，與擔任禾禾禾健康管理顧問有限公司（下稱禾禾禾
    公司）醫療體系執行長即伊配偶乙○○，因委託新壽公司協助
    物業管理而相識，上訴人明知乙○○已婚，竟分別於108年3月
    26日先至沐蘭汽車旅館後再至臺北寒舍艾美酒店、108年4月
    13日至沐蘭汽車旅館、108年4月21日至薇閣汽車旅館
　　，且前2次乙○○返家後，伊於住處垃圾桶內發現沾有精液斑
    跡之衛生紙（含護墊），伊於108年4月21日協同警員到薇閣
    汽車旅館，知悉上訴人與乙○○有相姦及通姦行為。上訴人原
    欲以新臺幣（下同）600萬元與伊和解，並簽發面額分別為4
    00萬元、200萬元之本票2紙作為擔保，因上訴人不願簽署和
    解書，乃撕毀前揭2紙本票後離去，惟上訴人與乙○○間前揭
    通姦行為及不當交往發展婚外情之行為，已侵害伊配偶權，
    致伊身心受有損害，爰依民法第184條第1項前段及後段、第
    195條第1項、第3項規定提起本件訴訟，並求為命
　　：㈠上訴人應給付被上訴人200萬元，及自起訴狀繕本送達翌
    日起至清償日止，按週年利率5％計算之利息。㈡願供擔保，
    請准宣告假執行。
二、上訴人則以：伊與乙○○係基於事業往來而認識，進而投資乙
    ○○事業，並與乙○○以合夥方式共同經營禾禾禾公司，及以隱
    名合夥方式共同經營三禾診所洗腎中心，雙方僅係朋友及事
    業上夥伴，並無特殊情誼。伊與乙○○前往汽車旅館
　　，係洽談共同經營事業內容，單純討論事情與吃東西，未論
    及個人私事，亦無發生性行為或逾越一般社會通念之界線之
    行為。且伊不知乙○○已婚，並非明知乙○○有配偶而故意以背
    於善良風俗之方法加損害於被上訴人，亦無侵害被上訴人之
    配偶權且情節重大之情事等語，資為抗辯。
三、原審為被上訴人一部勝訴、一部敗訴之判決，即判命上訴人
    應給付被上訴人40萬元，及自109年1月10日起至清償日止，
    按週年利率5％計算之利息，並駁回被上訴人其餘之訴。上訴
    人就其敗訴部分聲明不服，提起上訴，其上訴聲明：㈠原
　　判決不利於上訴人部分廢棄。㈡上開廢棄部分，被上訴人在
    第一審之訴駁回。被上訴人之答辯聲明：上訴駁回。另被上
    訴人就其敗訴中之50萬元本息部分，提起附帶上訴，其附帶
    上訴聲明：㈠原判決關於駁回被上訴人下列第㈡項之訴部分廢
    棄。㈡上訴人應再給付被上訴人50萬元，及自109年1月10日
    起至清償日止，按週年利率5％計算之利息。㈢願供擔保
　　，請准宣告假執行。上訴人對附帶上訴之答辯聲明：㈠附帶
    上訴駁回。㈡如受不利判決，願供擔保請准宣告免為假執行
　　。
四、兩造不爭執事項（見原審卷第174頁）：
  ㈠上訴人自100年1月1日起擔任新壽公司之副總經理。
  ㈡上訴人於106年6月16日起擔任傑仕堡商旅股份有限公司之董
    事。
  ㈢上訴人係新北市松禾診所洗腎中心之合夥人，且為新北市三
    禾診所洗腎中心之隱名合夥人。
  ㈣上訴人與乙○○曾於108年3月26日、108年4月13日至沐蘭汽車
    旅館及於108年4月21日至薇閣汽車旅館。
五、被上訴人主張上訴人與乙○○分別於108年3月26日、108年4月
    13日至沐蘭汽車旅館，及於108年4月21日至薇閣汽車旅館
　　，其等2人於汽車旅館內發生相姦及通姦行為，及不當交往
    發展婚外情之行為，已侵害伊配偶權，致伊身心受有損害，
    爰依民法第184條第1項前段及後段、第195條第1項、第3項
    規定，請求上訴人賠償伊所受損害等語；上訴人則以前詞置
    辯。是本件應審究者厥為：㈠上訴人與乙○○於108年3月26日
    、108年4月13日至沐蘭汽車旅館，及於108年4月21日至薇閣
    汽車旅館時，是否知道乙○○為有配偶之人?㈡上訴人是否不法
    侵害被上訴人基於配偶關係所生之身分法益，且情節重大？
    若是，被上訴人請求上訴人賠償精神慰撫金90萬元，有無理
    由？
六、得心證之理由：
　㈠上訴人與乙○○於108年3月26日、108年4月13日至沐蘭汽車
　　旅館，及於108年4月21日至薇閣汽車旅館時，是否知道乙○
　　○為有配偶之人?
　⒈按當事人主張有利於己之事實者，就其事實有舉證之責任。
    但法律別有規定，或依其情形顯失公平者，不在此限。民事
    訴訟法第277條定有明文。次按當事人主張有利於己之事實
    者，就其事實有舉證責任，此即舉證責任之分配原則。但除
    法律別有規定外，如遇有特殊情形，仍貫徹此一原則，對於
    該當事人顯失公平時，即不受此原則規定之限制，此為該條
    但書「法律別有規定，或依其情形顯失公平者，不在此限」
    之立法意旨。是以，倘有該條但書所定，依其情形顯失公平
    之情事，僅不受上述舉證責任分配原則之限制而已。亦即於
    斯時該當事人之舉證責任，究應減輕或予以免除？或轉換由
    他方當事人為之？法院應本於誠實信用原則，斟酌各種具體
    客觀情事後，以為認定。非謂因此得將舉證責任一概轉換予
    否認其事實之他方當事人負擔，始符公平正義之本旨（最高
    法院103年度台上字第2050號民事判決意旨同此見解）。再
    按原告對於自己主張之事實已盡證明之責後，被告對其主張
　　，如抗辯其不實並提出反對之主張者，則被告對其反對之主
　　張，亦應負證明之責，此為舉證責任分擔之原則。又各當事
　　人就其所主張有利於己之事實，均應負舉證之責，故一方已
　　有適當之證明者，相對人欲否認其主張，即不得不更舉反證
　　（最高法院99年度台上字第483號民事判決意旨同此見解）
　　。
　⒉本件被上訴人主張上訴人於102年任職於新壽公司時，與擔任
    禾禾禾公司醫療體系執行長之乙○○，因委託新壽公司協助物
    業管理而相識，上訴人係新北市松禾診所洗腎中心之合夥人
    ，且為新北市三禾診所洗腎中心之隱名合夥人，上訴人與乙
    ○○關係匪淺，應明知乙○○為已婚等語；惟此為上訴人所否認
    。查，合夥為二人以上互約出資以經營共同事業之契約，隱
    名合夥則為當事人約定一方對於他方所經營之事業出資，而
    分受其營業所生利益，及分擔其所生損失之契約。且依民法
    第681條之規定，合夥財產不足清償合夥之債務時
　　，各合夥人對於不足之額連帶負其責任。是以，合夥重在人
    之關係，合夥人間具有高度人格信賴關係，對彼此資力應有
    相當了解，並願承擔以本身固有財產抵償可能因合夥事業所
    生債務之風險。觀諸日期為104年4月23日之合夥經營契約書
    所載（見原審卷第47頁至第57頁），乙○○及訴外人簡志宏、
    葉宏日，為與上訴人共同合夥投資經營新北市松禾診所洗腎
    中心，由原始股東即乙○○、簡志宏、葉宏日將佔總資本之5％
    股份轉讓予上訴人，其中乙○○轉讓1％股份。另乙○○代表禾禾
    禾公司與上訴人簽訂隱名合夥經營契約書，由上訴人出資45
    萬元為隱名合夥人，隱名合夥投資禾禾禾公司於新北市三峽
    區成立之三禾洗腎中心，亦有隱名合夥經營契約書附卷可稽
    （見原審卷第59頁至第65頁）。顯見上訴人偕同乙○○於前述
    時間，分別前往沐蘭汽車旅館、薇閣汽車旅館前，已熟識多
    年，並有相當情誼，且上訴人與乙○○均為高階商務人士，對
    合夥投資共同經營事業乙事，理應相當慎重，豈可能在完全
    不瞭解及評估乙○○之家庭情況、財力即投入資金並承擔風險
    。再參以證人丁○○於本院證稱：被上訴人發現其配偶乙○○與
    上訴人上過幾次旅館，有婚外情，所以請伊幫忙蒐證。108
    年4月21日在薇閣汽車旅館時，上訴人願意賠償被上訴人600
    萬元，及向被上訴人道歉，伊當時有問上訴人及乙○○，是否
    知道對方是有配偶之人，上訴人及乙○○都說知道。後來到派
    出所時，上訴人有委任陳俊翰律師代表協商談判，最後協商
    結果有繕打成協議書，被上訴人與乙○○均有在協議書上簽名
    ，但上訴人沒有簽名，反而將已簽好之本票撕毀後，離開派
    出所等語（見本院卷第166頁至第170頁）；復有被上訴人與
    乙○○簽名之協議書（下稱系爭協議書）在卷可按（見本院卷
    第93頁）。是上訴人於前述時間，偕同乙○○前往沐蘭汽車旅
    館、薇閣汽車旅館前
　　，應已知悉乙○○當時係有配偶之人之事實，洵堪認定。至證
    人乙○○於本院雖證稱：伊係遭被上訴人，或與被上訴人同行
    之人之恐嚇、脅迫，才簽署系爭協議書，伊跟上訴人認識期
    間，並沒有跟上訴人說伊已結婚等語（見本院卷第110頁、
    第112頁）。惟證人乙○○自承其簽署系爭協議書時係在大直
    派出所內（見本院卷第109頁），倘證人乙○○當時有遭被上
    訴人，或與被上訴人同行之人之恐嚇、脅迫之情，其向派出
    所內之警員求救，當非困難之事；況證人丁○○證稱系爭協議
    書內容是經上訴人所委任陳俊翰律師代表協商談判後之結果
    ，並繕打成書面，乙○○有在協議書上簽名等情
　　，已如前述。是證人乙○○證稱：伊係在遭人恐嚇、脅迫下簽
    立系爭協議書，伊並未跟上訴人說伊已結婚等語，應係事後
    迴護上訴人之詞，尚難採信。從而，被上訴人主張上訴人與
    乙○○關係匪淺，應明知乙○○為已婚等語，尚符經驗法則，堪
    以採信；上訴人辯稱伊不知乙○○已婚云云，並無可採。
　⒊至上訴人雖聲請傳訊證人楊柏康，待證事項為證人楊柏康與
　　乙○○為合作多年之廠商，是否知悉乙○○之婚姻狀況。惟
　　證人楊柏康至多僅能證明其與乙○○合作時是否知悉乙○○之婚
    姻狀況，尚難據以推認上訴人與乙○○合作時，並不知悉乙○○
    之婚姻狀況，且本院認定上訴人知悉乙○○已婚事證如上述，
    非只以合作多年為唯一憑藉。是本院認無傳訊必要，併此敘
    明。
　㈡上訴人是否不法侵害被上訴人基於配偶關係所生之身分法益
　　，且情節重大？若是，被上訴人請求上訴人賠償精神慰撫金
    90萬元，有無理由？
    復按因故意或過失，不法侵害他人之權利者，負損害賠償責
    任。故意以背於善良風俗之方法，加損害於他人者亦同。不
    法侵害他人基於父、母、子、女或配偶關係之身份法益而情
    節重大者，被害人雖非財產上之損害，亦得請求賠償相當之
    金額。民法第184條第1項、第195條第3項、第1項前段分別
    定有明文。而婚姻係以夫妻之共同生活為目的，配偶應互相
    協力保持其共同生活之圓滿安全及幸福，夫妻互守誠實，係
    確保其共同生活之圓滿安全及幸福之必要條件，故應解為配
    偶因婚姻契約而互負誠實之義務，配偶之一方行為不誠實，
    破壞共同生活之圓滿安全及幸福者，即為違反因婚姻契約之
    義務而侵害他方之權利（最高法院55年上字第2053號民事判
    例意旨同此見解）。是侵害配偶權之行為，並不以通姦行為
    為限，倘夫妻任一方與他人間存有逾越結交普通朋友等一般
    社交行為之不正常往來，其行為已逾社會一般通念所能容忍
    之範圍，已達破壞婚姻共同生活之圓滿安全及幸福之程度，
    即足當之，倘其情節重大，違反忠誠義務之一方及該他人即
    應依上開規定，共同負非財產上即精神慰撫金之損害賠償責
    任。本件被上訴人主張上訴人與乙○○分別於108年3月26日
　　、108年4月13日至沐蘭汽車旅館，及於108年4月21日至薇閣
    汽車旅館，其等2人於汽車旅館內發生相姦及通姦行為，及
    不當交往發展婚外情之行為，已侵害伊配偶權，致伊身心受
    有損害等語；上訴人固不否認伊曾與乙○○同赴沐蘭汽車旅館
    、薇閣汽車旅館，惟否認有與乙○○發生相姦行為，並辯稱：
    伊與乙○○前往汽車旅館，係洽談共同經營事業內容，單純討
    論事情與吃東西，未論及個人私事，亦無發生性行為或逾越
    一般社會通念之界線之行為云云。經查：
　⒈被上訴人雖主張伊於乙○○與上訴人2次同赴沐蘭汽車旅館
　　返家後，於住處垃圾桶內發現沾有精液斑跡之衛生紙（含護
    墊）云云，且證人丁○○於本院證稱：108年4月21日在薇閣汽
    車旅館，上訴人與乙○○有就妨害家庭乙事向被上訴人道歉，
    但上訴人在與伊溝通過程中，曾把房間的衛生紙、床單罩拿
    去泡水，伊當下有制止上訴人，並請上訴人不要湮滅證據，
    上訴人與乙○○有承認通姦行為云云（見本院卷第167頁至第1
    68頁、第172頁）。然刑法第239條通姦、相姦罪之構成要件
    ，須行為人間有發生性器接合之姦淫行為，始克當之。惟被
    上訴人於本件並未提出其所稱沾有精液斑跡之衛生紙（含護
    墊），及證人丁○○所稱上訴人在薇閣汽車旅館房間內泡水企
    圖湮滅證據之衛生紙、床單罩為證；且被上訴人於另案告訴
    上訴人與乙○○妨害家庭案件中所提出之沾有不明體液之衛生
    紙，亦因上訴人與乙○○拒絕接受採集DNA，與衛生紙進行比
    對DNA，而經臺灣臺北地方檢察署（下稱臺北地檢署）檢察
    官以上訴人與乙○○罪嫌不足為不起訴處分；被上訴人向臺灣
    高等檢察署（下稱高檢署）聲請再議，亦經高檢署駁回等情
    ，有臺北地檢署108年度偵字第14957號檢察官不起訴處分書
    、高檢署108年度上聲議字第9636號處分書附卷可參（見原
    審卷第107頁至第113頁）。是被上訴人所稱在家中垃圾桶發
    現沾有精液斑跡之衛生紙（含護墊），及證人丁○○所稱上訴
    人在薇閣汽車旅館房間內企圖湮滅證據之衛生紙、床單罩，
    尚不足認定上訴人與乙○○在前述時地，有發生通姦及相姦之
    行為。至系爭協議書第1條雖記載
　　：「乙（按即乙○○）、丙（按即上訴人）方茲正式向甲方（
    按即被上訴人）承認有妨害家庭侵害配偶權，並向甲方道歉
    。」等語（見本院卷第93頁），惟侵害配偶權並不以犯刑法
    第239條之通姦、相姦罪為限，亦包括夫妻任一方與他人間
    存有逾越結交普通朋友等一般社交行為之不正常往來，其行
    為已逾社會一般通念所能容忍之範圍，已達破壞婚姻共同生
    活之圓滿安全及幸福之程度。是系爭協議書及證人丁○○前開
    證稱：上訴人與乙○○有承認通姦行為云云，亦不足以證明上
    訴人與乙○○在前述時地，有發生通姦及相姦之行為
　　。從而，被上訴人主張上訴人與乙○○分別於108年3月26日
　　、108年4月13日在沐蘭汽車旅館，108年4月21日在薇閣汽車
    旅館，有發生相姦及通姦行為云云，尚乏依據。
　⒉另現今臺灣社會雖較以往開放，獨身不婚、離婚單身終老之
    男女眾多，而有不同樣貌，惟上訴人本身為已婚人士，且明
    知乙○○為有配偶之人，倘係談論共同經營事業內容與吃東西
    ，上訴人理應選擇公開場合，以避孤男寡女共處一室之嫌而
    招惹爭議。然上訴人與乙○○竟於1個月內3次共赴私密性甚高
    提供休息、住宿之汽車旅館，依一般社會生活經驗法則判斷
    ，顯已逾越結交普通朋友等一般社交行為之不正常往來
　　，並逾社會一般通念所能容忍之範圍，已達破壞婚姻共同生
    活之圓滿安全及幸福之程度，堪認有侵害被上訴人與乙○○間
    因婚姻而互負誠實義務之配偶權，且上訴人所為已屬情節重
    大，並致被上訴人精神上受有相當之痛苦。是被上訴人依民
    法第185條第1項後段、第195條第3項、第1項前段規定，請
    求上訴人應賠償其所受非財產上之損害，自屬有據。
　⒊又按不法侵害他人之人格權，被害人受有非財產上損害，請
    求加害人賠償相當金額之慰撫金時，法院對於慰撫金之量定
    ，應斟酌實際加害情形、所造成之影響、被害人痛苦之程度
    、兩造之身分地位經濟情形及其他各種狀況，以核定相當之
    數額（最高法院47年台上字第1221號、51年台上字第223號
    民事判例意旨同此見解）。爰審酌上訴人與乙○○間之交往程
    度及對被上訴人婚姻生活之圓滿所造成破壞程度，暨上訴人
    為研究所畢業（見原審卷第429頁之調查筆錄），任職新壽
    公司之副總經理及傑仕堡商旅股份有限公司之董事〔見前開
    四、兩造不爭執事項之㈠、㈡〕，108年度所得為3,787,7
　　86元，名下有4筆不動產及多筆公司股票，共約值10,818,28
　　0元（見外放之稅務電子閘門財產所得調件明細表）；被上
    訴人現為警察（見本院卷第232頁），108年度所得為1,340,
　　463元，名下有1筆不動產，約值6,669,800元（見外放之稅
    務電子閘門財產所得調件明細表）等一切情狀，認被上訴人
    請求上訴人賠償非財產上損害金額40萬元，尚屬允當，逾此
    部分之請求，則為無理由。
七、綜上所述，被上訴人依民法第185條第1項後段、第195條第3
    項、第1項前段規定，請求上訴人給付40萬元，及自起訴狀
    繕本送達之翌日即109年1月10日（繕本於109年1月9日送達
　　，送達證書--見原審卷第91頁）起至清償日止，按週年利率
    5％計算之利息部分，為有理由，應予准許，逾此部分之請求
    ，為無理由，不應准許。從而，原審就上開應准許部分，
　　為上訴人敗訴之判決，並就該部分為供擔保得、免假執行之
    諭知，核無不合；另就上開不應准許部分（即駁回50萬元本
    息部分），為被上訴人敗訴之判決，並駁回此部分假執行之
    聲請，亦無不合。兩造各就其敗訴部分，分別提起上訴及附
    帶上訴，均指摘原判決不利己之部分為不當，求予廢棄改判
　　，均為無理由，兩造之上訴及附帶上訴均應駁回。
八、本件事證已臻明確，兩造其餘之攻擊或防禦方法及所用之證
    據，經本院斟酌後，認為均不足以影響本判決之結果，爰不
    逐一論列，附此敘明。
九、據上論結，本件上訴及附帶上訴均為無理由，依民事訴訟法
    第449條第1項、第78條，判決如主文。
中　　華　　民　　國　　110 　年　　9 　　月　　28　　日
                  民事第十庭   
                        審判長法  官   黃嘉烈
                              法  官   張文毓
                              法  官   高明德
正本係照原本作成。
不得上訴。
中　　華　　民　　國　　110 　年　　9 　　月　　28　　日

                              書記官   郭彥琪